# 陈总，请教BOT的具体会计处理

提问人：xilihui 时间：2010-12-24 13:27:43
业务模式介绍： 该公司为一家餐厨垃圾处理公司，采用BOT模式或（参考BOT模式）与政府合作，参考BOT模式与BOT模式的区别是：建设所需土地由我公司采用出让方式取得，最后特许经营期满，项目处理方式可以选在由政府继续授予其特许经营权或是移交政府，移交时由政府按照项目评估价值（包含土地及地上建筑物）给予我们适当的补偿。 项目建成后，政府按照每日 200 吨，每吨 200元的标准付给企业餐厨垃圾处理费，该部分费用即为企业的日常运营收入，且该部分费用是特许经营权合同约定的固定不变的。 资产权属方面：公司无权处置资产，但可以以项目资产抵押取得银行贷款。 业务市场化程度：现在的国内餐厨垃圾处理没有市场化运营，即：无法离开政府单独运营，因该项目的主要收入为政府付给的餐厨垃圾费，其余幅产品仅占收入比例极小部分，无发收回企业的投入，实现市场化运营。 公司无施工建设队伍，基础设施建设、安装等均全部外包。 公司的特许经营权期限为 30 年，而公司主要机器设备的使用寿命为10-15年，预计 10 年后要陆续更新设备。 账务处理现状： 1 、 企业对于参考BOT模式的项目形成的资产记入“固定资产”，未按《企业会计准则解释 2 》关于BOT业务的处理。 2 、 BOT项目部分因尚未竣工，暂时在“在建工程”核算。 问题：
（ 1 ）参考BOT模式的业务处理。 我认为应该按照《企业会计准则解释 2 》关于BOT业务的处理原则进行处理。理由：该业务实质其实还是BOT，因为该行业目前根本没有实现市场化，企业除了与政府合作，并无其他选择，其购置所形成的资产无权处置或者通过市场实现处置。
（ 2 ）如按照BOT处理具体会计分录 ①建设期 借：在建工程 贷：银行存款¥应付账款 ②完工后，确定特许经营权时 借：无形资产-特许经营权 贷：在建工程 ③每年摊销特许经营权 借：营业成本（无形资产-特许经营权¥30年） 贷：营业收入-餐厨垃圾处理费 ④每年计提更新改造费（假设公司 10 年后需投入 3000 万更新设备，则按照 30 万/10年预提）
借：营业成本-预提更新改造费 贷：预计负债 每年底再复核预提金额。 ⑤每月确认收入 借：应收账款-政府的餐厨垃圾处理费 贷：
营业收入
上述处理过程请教陈总及各位同仁，请给予建议。

回答人：chenyiwei
具体会计处理需根据具体合同条款确定。但个人理解，由于“建设所需土地由我公司采用出让方式取得，最后特许经营期满，项目处理方式可以选在由政府继续授予其特许经营权或是移交政府，移交时由政府按照项目评估价值（包含土地及地上建筑物）给予我们适当的补偿”，因此该项目可能不符合解释 2 号关于BOT会计处理模式的适用条件。因此，个人感觉可能需要作为一般的“租赁＋运营服务”的模式进行处理。在该交易中，资产所有权上的风险和报酬（主要是指项目结束时的公允价值变动）仍由企业享有或承担，因此个人感觉作为经营租赁业务较为合适，收到政府给予的固定处理费时确认为收入（这其中包含了设施的租金和运营处理收入），相关设施在使用年限内计提折旧或摊销，发生重置时将重置的固定资产重新确认为新的固定资产并终止确认使用年限已满的原有固定资产。实际发生的处理成本计入当期损益。
IFRIC 12第5(b)段规定，适用该解释的特许经营权项目应满足的条件之一是“the grantor controls—through ownership, beneficial entitlement or otherwise—any significant residual interest in the infrastructure at the end of the term of the arrangement”。后附应用指南的AG4段提到：“For the purpose of condition (b), the grantor's control over any significant residual interest should both restrict the operator's practical ability to sell or pledge the infrastructure and give the grantor a continuing right of use throughout the period of the arrangement. The residual interest in the infrastructure is the estimated current value of the infrastructure as if it were already of the age and in the condition expected at the end of the period of the arrangement.”